臺灣高等法院刑事判決
111年度上易字第1475號
上  訴  人  臺灣臺北地方檢察署檢察官
被      告  胡佳蓉



上列上訴人因被告詐欺案件，不服臺灣臺北地方法院111年度審
易字第1478號，中華民國111年8月23日第一審判決（起訴案號：
臺灣臺北地方檢察署110年度偵字第22980號），提起上訴，本院
判決如下：
    主  文
上訴駁回。
    理  由
一、公訴意旨略以：被告胡佳蓉（下稱被告）基於意圖為自己不
    法之所有，詐欺取財亦不違反其本意之不確定故意之犯意聯
    絡，於民國110年6月3日前某日，將其向第一商業銀行台南
    分行申設之帳號000-0000000000000000號帳戶（下稱第一銀
    行帳戶）資料，傳送予真實姓名年籍不明自稱「李易峰」之
    成年人，「李易峰」於取得上開帳戶資料後，與詐欺集團成
    員間，於同年6月3日20時46分許，致電李淑娟佯稱：這是華
    南銀行客服，因被購物網站設定為高級會員，每個月會扣款
    ，需配存款或匯款解除會員資格等語，李淑娟遂陷於錯誤，
    至基隆市○○區○○路000號7-11便利超商內，於同日22時30分
    許，依指示匯款新臺幣（下同）1萬9985元匯至第一銀行帳
    戶內。被告則依詐欺集團成員之指示，於同（3）日22時32
    分、34分許，配合詐欺集團成員指示，透過網路銀行，將李
    淑娟所匯入第一銀行帳戶內款項，分別轉帳9999元、9999元
    ，至第三人潘文龍所申設中華郵政股份有限公司帳號000-00
    000000000000號帳戶（下稱郵局帳戶）內。嗣因李淑娟發現
    遭騙，報警循線查悉上情。因認被告涉犯刑法第339條第1項
    詐欺取財罪等語。
二、按犯罪事實應依證據認定之，無證據不得認定犯罪事實，不
    能證明被告犯罪者，應諭知無罪之判決，刑事訴訟法第154
    條第2項、第301條第1項分別定有明文。而所謂認定犯罪事
    實之證據，係指足以認定被告確有犯罪行為之積極證據而言
    ，該項證據自須適合於被告犯罪事實之認定，始得採為斷罪
    資料。且刑事訴訟上證明之資料，無論其為直接或間接證據
    ，均須達於通常一般之人均不致有所懷疑，而得確信其為真
    實之程度，始得據為有罪之認定，若其關於被告是否犯罪之
    證明未能達此程度，而有合理懷疑之存在，致使無從形成有
    罪之確信，根據「罪證有疑、利於被告」之證據法則，即不
    得遽為不利被告之認定（最高法院53年台上字第656號、29
    年上字第3105號、76年台上字第4986號判例意旨參照）。次
    按刑事訴訟法第161條第1項規定，檢察官就被告犯罪事實，
    應負舉證責任，並指出證明之方法，因此，檢察官對於起訴
    之犯罪事實，應負提出證據及說服之實質舉證責任。倘其所
    提出之證據，不足為被告有罪之積極證明，或其指出證明之
    方法，無從說服法院以形成被告有罪之心證，基於無罪推定
    之原則，自應為被告無罪判決之諭知（最高法院92年台上字
    第128號判例意旨參照）。
三、公訴人認被告涉犯上揭罪嫌，無非係以被告警詢及偵查中之
    供述、告訴人李淑娟警詢中之指訴、告訴人之匯款單據乙紙
    、被告轉帳資料2紙、第一商業銀行台南分行110年7月8日一
    台南字第00105號函及後附帳戶明細乙份等證據為依據。（
    起訴書證據清單編號4雖載有「被告與詐欺集團間LINE對話
    紀錄」之證據，然卷內LINE對話紀錄乃告訴人與詐欺集團成
    員「李易峰」之對話，此部分容有誤會）。
四、經查：
  ㈠告訴人李淑娟因受詐欺集團真實姓名年籍不詳之人詐騙，依
    指示於110日6月3日22時29分許，匯款1萬9985元至被告第一
    銀行帳戶等情，業據證人即告訴人李淑娟於警詢時指述綦詳
    （偵卷第55至65頁），復有告訴人與「李易峰」LINE對話紀
    錄、告訴人之匯款單據乙紙、第一商業銀行台南分行110年7
    月8日一台南字第00105號函及後附帳戶明細乙份（偵卷第95
    、97、101至109頁）附卷可稽；又被告確有提供其第一銀行
    帳戶之帳號予不詳之人，並於告訴人匯款後之同日22時32分
    、34分分別轉帳9999元、9999元至第三人潘文龍郵局帳戶，
    此亦為被告自承（偵卷第21頁），復有被告網路銀行存款帳
    戶查詢結果在卷可考（偵卷第45頁），此部分事實，堪信為
    真實。
  ㈡惟就被告提供第一銀行帳戶資料及轉帳之始末，被告於警詢
    、偵訊及原審審理中一致辯稱：伊在蝦皮網站購物，後來在
    今年6月3日21時許接到電話，對方假裝是蝦皮賣家，說不小
    心扣到伊的錢，要當天處理完，不然會被扣20幾筆的交易金
    額，會請那家銀行的客服人員跟伊聯繫說明，伊原本說國泰
    ，但是因為裡面錢不多，就問對方這樣應該不會被扣吧？對
    方問有沒有其他銀行，伊就說有第一商銀的戶頭，把第一銀
    行帳號給對方，對方要求把提款卡後的客服專線告訴他，並
    告訴伊會有專人打給伊，隔了5分鐘，有一個年輕女生打給
    伊，說是第一銀行服務人員，他說有人通知他取消訂單的狀
    況，要伊從網路銀行輸入代號，並說代號要輸入在金額欄，
    這樣不會被扣錢，伊試著操作一次以後，發現真的不會被扣
    錢，伊就相信了，對方就要求照他的方式再次操作，大概操
    作2次，在金額的欄位按9999按了2次，對方就說這樣就不會
    繼續被蝦皮賣家扣錢了，但事後伊就想為什麼第一銀行會在
    晚上打給伊，所以伊又打回去，發現是空號，隔（4）日伊
    有問蝦皮賣家，問他昨天有沒有打給伊，他說應該是被詐騙
    了，要伊趕快去報案，於是晚上伊就去臺北市中山分局中山
    第二派出所報案；伊本來不知道有把錢轉出帳戶，是後來查
    看交易紀錄才發現的，伊的帳戶原本有9352元，後來才發現
    有在22時14分轉出8123元，在22時32分、34分分別轉出9999
    元、9999元，整個操作完成帳戶只剩下402元，伊也損失812
    3元；伊當時一直停在轉帳頁面，沒有看金額到底變多變少
    ，伊也是被詐騙等語（偵卷第21至23、135至137頁，110年
    度審簡字第1235號卷〈下稱審簡卷〉第18、19頁）。經查：
　⒈被告於22時14分確有轉出自己原有存款8123元至第三人潘文
    龍郵局帳戶，且此匯入之帳戶，與告訴人受騙後部分遭詐欺
    款項匯入之帳戶相同（告訴人遭詐騙後，先於21時50分、57
    分、22時10分分別匯出2萬9985元、2萬9985元、2萬9985元
    至第三人潘文龍郵局帳戶，後於22時30分方匯款至被告帳戶
    ），此有第一銀行存摺存款客戶歷史交易明細表、帳戶個資
    檢視表、告訴人警詢筆錄及ATM交易明細各1份在卷可參（偵
    卷第15、59至61、91至93、109頁），且被告有於事發後隔
    日上午9時42分立即詢問蝦皮賣家「請問昨天晚上有撥打電
    話給我說，你們因為訂單錯誤所以叫我提供資料扣款這個動
    作嗎!」，經蝦皮賣家10時8分回覆「真的很不好意思~那是
    詐騙唷~真的不好意思造成你的困擾~~這邊已通報蝦皮處理
    」，被告旋於10時10分回應「我事後才發現不對...」、「
    那這樣我的錢怎麼辦」、「我的意思是我被騙的錢」、「我
    因為你們的訂單被騙了8500」、「所以這個狀況是昨天晚上
    大家都遇到的嗎」，賣家10時38分回應「非常不好意思，有
    其他消費者反應第一時間我們也有跟蝦皮反映，並先推波及
    網頁上公告，請先盡快報警處理」，並於同日晚間報警而製
    作筆錄，此有被告提供與蝦皮賣家私訊對話手機截圖、被告
    報警後製作之警詢筆錄各1份附卷可考（偵卷第35至38、49
    頁，審簡卷第25至27頁），此均與被告上開辯解之各情相符
    ，足認被告確有於當日接獲詐騙電話，因受騙誤信詐欺集團
    在金額欄可輸入代碼進行取消作業之說詞，故而先輸入8123
    元轉出自己款項，再依指示輸入9999元、9999元轉出告訴人
    款項之情形，被告上開辯詞，尚非無稽，則被告是否有故意
    提供帳戶資料與詐欺集團並為之轉帳之詐欺犯意，實屬有疑
    ，尚難率斷。
　⒉再觀諸被告第一銀行存摺存款客戶歷史交易明細表，被告於1
    10年5月1日至6月10日間，僅6月3日晚間有一筆異常款項轉
    入（即告訴人受騙款項），並無其他異常金流出入，且該帳
    戶為被告薪轉帳戶，迄至110年6月3日告訴人李淑娟匯款日
    期之前，均有頻繁存、提款及消費簽帳扣款等交易紀錄，可
    知該帳戶係被告日常生活交易活動主要往來帳戶，亦有前揭
    帳戶存摺存款客戶歷史交易明細表附卷可參（偵卷第109頁
    、110年度審易字第2097號卷第19、20頁），衡情倘被告係
    有意提供帳戶資料供作詐欺集團使用，其自可申請新帳戶或
    將其閒置帳戶提供予詐欺集團，當無將與其自身日常生活息
    息相關之帳戶提供而徒增諸多不便之理，亦徵被告確係受騙
    而提供帳戶資料並為之轉帳。
　⒊況卷內資料並無被告因提供帳戶獲有任何利益之事證，實難
    想像被告在無利可圖下，甘冒日常使用之金融帳戶遭凍結，
    及受刑事訴追風險，為此損人不利己之行為。
　㈢綜上，被告之辯解，即屬有據，難認被告有為詐欺集團轉帳
    之共同詐欺犯意，自無從論以詐欺取財罪。
五、檢察官上訴意旨略以：銀行帳戶資料本具一定之私密性，僅
    供自己使用，至多亦僅擴及親屬或具信任關係得明確知悉真
    實身分之友人使用，然被告將第一銀行帳戶資料提供予陌生
    人，已屬因自己之行為造成一定之風險，此應與被告是否為
    受騙之被害人區隔以觀，實務判決及學理亦多以刑法未必故
    意，論究提供帳戶資料予陌生人供詐欺集團使用之刑法責任
    ，是被告於提供第一銀行帳戶資料予陌生人，於本件被害人
    李淑娟於110年6月3日22時30分許，匯款1萬9985元匯至第一
    銀行帳戶内時，詐欺行為即已既遂，此一事實，原判決卻未
    敘明未構成犯罪之理由。況本件起訴書事實已包括被告將第
    一銀行帳戶資料，傳送予真實姓名年籍不明自稱「李易峰」
    之成年人，惟原判決並未審認，自有已受請求之事項未判決
    之違法。再者，被告於偵訊中已供承本件係在「金額欄位」
    輸入9999，按了2次，能否以被告前已被騙因此帳戶減少812
    3元，遽以推論本件被告配合陌生人在網銀金額欄位輸入數
    字9999，並無刑事責任，自非無疑等語。
六、惟查：
　㈠被告確有接獲詐騙電話，因受騙誤信詐欺集團在金額欄可輸
    入代碼進行取消作業之說詞，故而先輸入8123元轉出自己款
    項，再依指示輸入9999元、9999元轉出告訴人款項，且本案
    第一銀行帳戶係被告日常生活交易活動主要往來帳戶，被告
    自無提供其日常生活息息相關之帳戶而徒增不便之理，況卷
    內資料並無被告因提供帳戶獲有任何利益之事證，難認被告
    有為詐欺集團轉帳行為之共同詐欺犯意，詳如上述，並有上
    開各該筆錄及證據在卷可稽，堪認被告所申設之第一銀行帳
    戶確係遭詐欺集團不法利用之情。
　㈡一般民眾對於社會事物之警覺程度常因人而異，衡以社會上
    不法份子為遂行其詐欺犯罪目的，事先必備有容易取信於人
    之說詞，且詐欺集團詐欺他人財物之手法亦時常更新，實難
    期待一般民眾均能詳究細節、提高警覺而免遭詐騙、利用，
    是尚不能完全排除確實有人因一時疏忽、輕率而誤信他人之
    詞而交付帳戶之情事。況被告於案發時甫24歲，自難期具有
    相當之社會交易往來之經驗，且被告並因本案「李易峰」以
    上開方法使其陷於錯誤，而依指示操作網路銀行，致於110
    年6月3日22時14分轉出8123元，於22時32分、34分分別轉出
    9999元、9999元至郵局帳戶，則尚無從遽推斷被告即無可能
    於此次欲取消扣款過程中，遭「李易峰」施以巧言話術詐騙
    提款卡資料。至本案被告於向「李易峰」取消退款過程中，
    雖未能小心求證及審酌網路銀行之操作流程，即順應詐欺集
    團成員所假冒賣家之要求，為順利取消退款而提供第一銀行
    帳戶資料予詐欺集團，致遭詐欺集團利用，或有疏失不夠警
    覺之處，惟此思慮不周與其主觀上預見及容任他人遂行不法
    行為，實無必然關連性，而不得據此推論被告於提供第一銀
    行帳戶資料時，對於第一銀行帳戶將遭持以作為詐欺取財不
    法用途一事，確已明知或可得而知，而具有共同詐欺取財之
    故意。
　㈢復參諸本案被告倘有預見對方將會利用其金融帳戶從事犯罪
    行為，主觀上應知悉不詳之人所稱取消退款乙事，乃屬虛偽
    不實，其若仍願意基於詐欺取財之故意交出第一銀行帳戶資
    料，應無可能平白無償交出第一銀行帳戶，甚至轉出自己款
    項，而本案檢察官並未提出被告因提供帳戶獲有利益之事證
    ，衡情被告實無由於無利可圖情形下，仍甘冒自己金融帳戶
    遭凍結，及受刑事訴追風險，而基於詐欺取財之故意單純交
    付帳戶予他人使用，況據前述，被告並因本案己身受有8123
    元之損失，從而，尚難僅憑被告提供本案第一銀行帳戶資料
    ，遽論其有共同詐欺取財之犯意。
　㈣據此，本案被告係因欲辦理取消扣款而誤聽信對方指示提供
    其申辦之第一銀行帳戶資料，則其對於上開第一銀行帳戶將
    供他人作為詐欺財物匯款之工具，尚難謂有預見，要無僅憑
    被告提供第一銀行帳戶資料之行為，遽認被告具有詐欺取財
    之未必故意，而有公訴意旨所指之共同詐欺取財犯行。至被
    告辯稱其於「金額欄位」輸入9999共2次，並不知轉出金額
    ，縱與常情相悖，惟被告無自證無罪之義務，即使被告所辯
    不足採，因本案尚乏被告與「李易峰」有詐欺之犯意聯絡與
    行為分擔，尚難遽以共同詐欺取財罪相繩。要之，檢察官上
    訴意旨，尚乏依據，自不足取。
七、綜上所述，被告雖有分別轉帳9999元、9999元至第三人潘文
    龍郵局帳戶之情，惟其主觀上難認與詐欺集團成員有何犯意
    聯絡、行為分擔之情。從而，本件檢察官認被告涉嫌前揭犯
    行所憑之證據，尚未達於通常一般之人均不致有所懷疑，而
    得確信其為真實之程度，無法形成被告確有公訴人所指詐欺
    取財犯行之有罪心證，揆諸前開說明，本案被告核屬犯罪不
    能證明。
八、原審以被告犯罪不能證明，而為無罪之諭知，認事用法，核
    無不合，檢察官上訴意旨仍執前揭陳詞，為無理由，應予駁
    回。
據上論斷，應依刑事訴訟法第368條，判決如主文。
本案經檢察官吳文琦提起公訴，檢察官吳文琦提起上訴，檢察官
王亞樵到庭執行職務。
中　　華　　民　　國　　111 　年　　12　　月　　15　　日
                  刑事第二十二庭審判長法　官  蔡廣昇
                                      法　官  汪怡君
                                      法　官  許文章
以上正本證明與原本無異。
不得上訴。
                                      書記官  陳盈芝
中　　華　　民　　國　　111 　年　　12　　月　　15　　日